【裁判字號】    89,台上,4106
【裁判日期】    890713
【裁判案由】    偽造文書
【裁判全文】
最高法院刑事判決                              八十九年度台上字第四一○六號
    上  訴  人  上嫺有限公司
    代  表  人  高慧敏
    代  理  人  陳垚祥律師
    被      告  甲○○
                董  萍
    右  一  人
    選任辯護人  張良律師
右上訴人因自訴被告等偽造文書案件，不服台灣高等法院中華民國八十八年六月二十
三日第二審更審判決（八十六年度上更(二)字第七九六號，自訴案號：台灣台北地方法
院八十二年度自更(一)字第二六號），提起上訴，本院判決如左：
    主  文
原判決撤銷，發回台灣高等法院。
    理  由
本件上訴人上嫺有限公司在第一審法院自訴意旨略稱：緣上訴人於民國七十八年三月
一日與台灣鐵路管理局餐旅服務總所（下稱餐旅總所）簽訂「台北新站Ｇ＋２商業層
招商經營合約書」，取得該商業層之經營使用權以經營「金華百貨」。上訴人於「金
華百貨」所有裝璜竣工完畢後，依台北市政府工務局建築管理處（下稱建管處）七十
八年十一月十日北工建使字第五六○一號函指示與交通部台北市區地○○路工程處（
下稱地鐵處）鐵路局聯合安全檢查完畢，惟建管處又持內政部八十年二月二十二日台
八十內營字第八九五七七六號函「本案台北火車新站雖經行政院之許可，得適用建築
法第九十八條准予免申請建築執照。唯其使用管理仍應依行政院核准圖說及建築有關
規定辦理，以確保公共安全與衛生」，不承認已往之聯合安全檢查，遂先後於八十年
三月十二日與四月十二日至台北新站Ｇ＋２商業層做公共安全檢查。詎被告董萍、甲
○○等竟偽造行政院核准圖說提供給建管處之公務員陳正文，做為檢查之依據，建管
處並依該圖說認定檢查缺失項目並限令三十日內改善，否則將公佈為危險建築物，予
以斷水斷電停止使用之處分。而上開會勘結果並經記者以偌大篇幅刊載於各大報上，
破壞上訴人之名譽，又因與上訴人往來之廠商，擔心「金華百貨」會遭斷水斷電進而
停止營業之處分，而皆紛紛解約，造成上訴人營業上之重大損失等情。因認被告等觸
犯刑法第二百十一條、第二百十六條、第二百十四條之行使偽造公文書使公務員登載
不實罪嫌。但經審理結果，以被告等犯罪均屬不能證明，因而維持第一審諭知被告等
均無罪之判決，駁回上訴人在第二審之上訴，固非無見。惟查：(一)審理事實之法院，
對於被告犯罪之證據，應從各方面詳予調查，以期發現真實，苟非調查之途徑已窮，
而被告之犯罪證據仍屬不能證明，要難遽為無罪之判斷。稽之卷內訴訟資料，被告甲
○○、董萍固均否認有偽造文書犯行。但證人陳正文於一審調查時已供證：八十年三
月十二日為公共安全檢查時，係依據地鐵處於七十九年十月拿給之圖檢查云云，並當
庭提出該圖附卷（第一審卷第四十八頁及第二八九頁證物袋附圖）。嗣於原審八十八
年六月九日訊問時復證以：當天（八十年三月十二日）參加開會的人交給伊一張圖去
做公共安全檢查，開會的人在會議紀錄上有記載，提供圖說之人通常是業主等語（原
審上更(二)卷第三二七頁）。則卷附之上開圖說，究由地鐵處何人提交證人陳正文﹖及
該圖是否出自偽造﹖不難調取上開八十年三月十二日之會議紀錄查明，並鑑定附卷之
圖是否為內政部八十二年三月十三日台八二內營字第八二七二一八四號函說明之由地
鐵處依權責辦理細部設計、發包、施工或驗收所製作之圖說之一部分﹖即該圖是否冒
偽地鐵處名義製作或變造之文書﹖凡此均屬判斷本件有無偽造或變造文書罪責之關鍵
事項，又無不能調查或難以調查之情形，乃事實審法院始終未予究明，自有應於審判
期日調查之證據而未予調查之違背法令，本院上次發回意旨，已經指明，本次更審仍
未詳為調查，僅執被告等之辯詞及證人陳正文前後不一之陳述，資為判決之基礎，其
職權調查之能事，容有未盡，而難昭折服。(二)本件原判決理由先稱：陳正文於八十年
三月十二日安全檢查時，僅有地鐵處於七十四年六月三日以地鐵中字第三四七七號函
檢送台北市政府之「台北車站初步設計圖」，可資使用（原判決理由三之(二)段）；嗣
又謂：陳正文所稱於八十三年三月十二日公共安全檢查依據之安檢圖說，應係指七
十七年一月四日地鐵處函送台北市政府工務局核備並經其同意備查之「設計圖」（同
上理由三之(八)段），致陳正文於安全檢查時所依據之圖說為何，前後述不一，難謂
無判決理由矛盾之違誤。又證人陳正文於第一審提出之圖說（第一審卷第二八九頁證
物袋），是否為原判決上開理由所認定之「台北車站初步設計圖」或地鐵處向台北市
政府工務局報准之「設計圖」之一部分﹖原判決復未有所說明，尤嫌判決理由不備。
上訴意旨，執以指摘，非無理由，應認原判決仍有撤銷發回之原因。
據上論結，應依刑事訴訟法第三百九十七條、第四百零一條，判決如主文。
中      華      民      國    八十九    年      七      月     十三     日
                              最高法院刑事第四庭
                                  審判長法官  黃  劍  青
                                        法官  劉  敬  一
                                        法官  林  增  福
                                        法官  楊  商  江
                                        法官  邵  燕  玲
      右正本證明與原本無異
                                              書  記  官
中      華      民      國    八十九    年      七      月     十九     日


司法院資訊處製作；財團法人民間司法改革基金會備份。
